ACORDAO-COMPLETO-2345470

ACÓRDÃO 2455/2019 ATA 7/2019 - PRIMEIRA CÂMARA

VISTOS, relatados e discutidos estes autos que tratam de atos de concessão de aposentadoria emitidos pela Superintendência Estadual da Funasa no Estado da Paraíba;
ACORDAM os Ministros do Tribunal de Contas da União, reunidos em Sessão da 1ª Câmara, nos termos dos art. 71, inciso III, da Constituição Federal, art. 1º, inciso V, e art. 39, inciso II, da Lei 8.443/1992 e art. 260, § 1º, do RITCU e ante as razões expostas pelo Relator, em:
9.1. considerar legais e conceder registro aos atos de concessão de aposentadoria emitidos em favor de Carlinda Nunes da Mota Nascimento (CPF XXX.068.404-XX) , Maria de Fátima Soares de Mesquita (CPF XXX.997.084-XX) e Rejane Maria Galdino Gondin (CPF XXX.118.614-XX) ;
9.2. considerar legal e conceder registro, nos termos do art. 6º, § 2º, da Resolução TCU 206/2007, ao ato de concessão de aposentadoria emitido em favor de João Bosco Meira (CPF XXX.909.134-XX) , sem prejuízo de determinar à Superintendência Estadual da Funasa no Estado da Paraíba que exclua, dos proventos do inativo, parcela decorrente da hora-extra;
9.3. considerar ilegal o ato de concessão de aposentadoria emitido em favor de Maria Antonieta Pereira Almeida (CPF XXX.281.864-XX) , recusando o respectivo registro;
9.3.1. dispensar a devolução dos valores indevidamente recebidos até a data da ciência pela Superintendência Estadual da Funasa no Estado da Paraíba, do presente acórdão, com base no Enunciado 106 da Súmula da Jurisprudência do TCU;
9.4. determinar à Superintendência Estadual da Funasa no Estado da Paraíba que:
9.4.1. faça cessar os pagamentos decorrentes do ato impugnado, comunicando ao TCU, no prazo de 15 (quinze) dias, as providências adotadas, nos termos do art. 262, caput, do Regimento Interno do TCU, art. 8º, caput, da Resolução-TCU 206/2007 e art. 19, caput, da Instrução Normativa-TCU 78/2018;
9.4.2. esclareça à Sra. Maria Antonieta Pereira Almeida, que a aposentadoria poderá prosperar com proventos proporcionais a 28/30 avos, com base no artigo 40, inciso III, alínea “c”, da Constituição Federal/1988 (redação original) ;
9.4.3. emita novo ato, livre da irregularidade apontada, submetendo-o ao TCU pelo sistema e-Pessoal no prazo de 30 (trinta) dias, nos termos do art. 262, § 2º, do Regimento Interno do TCU e art. 19, § 3º, da Instrução Normativa - TCU 78/2018;
9.4.4. informe à interessada cujo ato foi apreciado pela ilegalidade que, no caso de não provimento de recurso eventualmente interposto, deverão ser repostos os valores recebidos após a ciência deste acórdão pela Superintendência Estadual da Funasa no Estado da Paraíba;
9.4.5. comunique imediatamente à interessada o teor do presente acórdão, encaminhando ao TCU, no prazo de 30 (trinta) dias, comprovante da data da respectiva ciência, nos termos do art. 4º, § 3º, da Resolução-TCU 170/2004;
9.5. determinar à Secretaria de Fiscalização de Pessoal que:
9.5.1. destaque dos presentes autos o ato emitido em favor de Marcos Antônio Soares Porto (CPF XXX.888.864-XX) , autuando-o em processo apartado, e proceda a reanálise da referida concessão à luz do entendimento firmado por esta Corte de Contas a partir do Acórdão 2988/2018-TCU-Plenário, oportunizando ao interessado as garantias do contraditório e ampla defesa;
9.5.2. monitore o cumprimento das determinações especificadas no item 9.4 (e subitens) deste acórdão.

Atos de concessão de aposentadoria emitidos pela Superintendência Estadual da Funasa no Estado da Paraíba. Apreciação para fins de registro.

Primeira Câmara

3. Interessados: Carlinda Nunes da Mota Nascimento (XXX.068.404-XX); João Bosco Meira (XXX.909.134-XX); Marcos Antônio Soares Porto (XXX.888.864-XX); Maria Antonieta Pereira Almeida (XXX.281.864-XX); Maria de Fátima Soares de Mesquita (XXX.997.084-XX); Rejane Maria Galdino Gondin (XXX.118.614-XX).

13.1. Ministros presentes: Walton Alencar Rodrigues (Presidente) e Vital do Rêgo (Relator).
13.2. Ministro-Substituto convocado: Augusto Sherman Cavalcanti.
13.3. Ministro-Substituto presente: Weder de Oliveira.

VITAL DO RÊGO

Adoto como relatório, com os devidos ajustes de forma, a instrução de peça 47, elaborada no âmbito da Secretaria de Fiscalização de Pessoal, com a qual, se manifestou de acordo, o corpo gerencial daquela unidade técnica especializada (peça 48) , a seguir transcrita:
INTRODUÇÃO
1.	Trata-se de atos de concessão de aposentadoria de Carlinda Nunes da Mota Nascimento, João Bosco Meira, Marcos Antônio Soares Porto, Maria Antonieta Pereira Almeida, Maria de Fátima Soares de Mesquita e Rejane Maria Galdino Gondin, ex-servidores da Superintendência Estadual da Funasa no Estado da Paraíba.
2.	Os atos foram submetidos, para fim de registro, à apreciação do Tribunal de Contas da União (TCU) , de acordo com o art. 71, inciso III, da Constituição Federal. O cadastramento e a disponibilização ao TCU ocorreram por intermédio do Sistema de Apreciação e Registro de Atos de Admissão e Concessões, na forma dos arts. 2º, caput e incisos I a VI, e 4º, caput, da Instrução Normativa - TCU 78/2018.
HISTÓRICO
3.	Esta Secretaria realizou a oitiva da Sra. Maria Antonieta Pereira Almeida, mediante ofícios SEFIP-D/3798 e 3798-1, de 31/7/2012, para que se manifestasse sobre a averbação de tempo de serviço (1700 dias) comprovado unicamente mediante justificação oficial/judicial, o que contraria a Súmula 107 do TCU (peças 4 e 5) .
4. Na ocasião, a Superintendência Estadual da Funasa no Estado da Paraíba foi diligenciada, sendo solicitados os seguintes documentos/esclarecimentos:
Aproveitamos a oportunidade para solicitar que esse Núcleo: 
* encaminhe cópias dos mapas de apuração do tempo de serviço, cópias das certidões de tempo de serviço averbadas e cópias das portarias de aposentadoria (inicial e alterações, se houver) dos seguintes servidores: 
CARLINDA NUNES DA MOTA NASCIMENTO (CPF: XXX.068.404-XX) 
JOAO BOSCO MEIRA (CPF: XXX.909.134-XX) 
 MARCOS ANTONIO SOARES PORTO (CPF: XXX.888.864-XX) 
MARIA ANTONIETA PEREIRA ALMEIDA (CPF: XXX.281.864-XX) 
MARIA DE FÁTIMA SOARES DE MESQUITA (CPF: XXX.997.084-XX) 
REJANE MARIA GALDINO GONDIN (CPF: XXX.118.614-XX) 
* esclareça a que se refere o tempo de serviço discriminado como "tempo obtido por meio de justificação oficial', tipo de descrição encontrada no ato de aposentadoria dos servidores acima elencados; 
* encaminhe cópia de toda a documentação relativa ao tempo de serviço discriminado como "tempo obtido por meio de justificação oficial'; 
* encaminhe cópia dos autos da ação judicial (petição inicial, decisões/sentenças, certidões de trânsito em julgado etc) que determinou a inclusão da rubrica "16171 DECISAO JUDICIAL TRANS JUG APO R$ 158,76" no contracheque de JOAO BOSCO MEIRA (CPF: XXX.909.134-XX) ; 
* esclarecer a forma de cálculo da gratificação de adicional por tempo de serviço, rubrica existente no contracheque de MARCOS ANTONIO SOARES PORTO (CPF: XXX.888.864-XX) , uma vez que o campo "dados da concessão" do respectivo formulário Sisac (número de controle: 10332537-04-2006-000031-0) aponta tempo de serviço que não justifica o percentual da gratificação recebido pelo servidor.
5.	A unidade jurisdicionada recebeu os ofícios em 6/9/2012 (peças 7 e 9) . Em resposta, a Superintendência Estadual da Funasa no Estado da Paraíba encaminhou a documentação anexada às peças 8 e 11.
6.	Posteriormente, esta Secretaria realizou a oitiva dos interessados, para que se manifestassem sobre as seguintes irregularidades:
	
Ofício 2808/2017-TCU/Sefip, de 12/6/2017 (peça 13) 
Interessada: Carlinda Nunes da Mota Nascimento (CPF: XXX.068.404-XX) 
Inconsistência: Averbação de tempo de serviço obtido por meio de justificação judicial (3 anos, 4 meses e 17 dias) , insuficientemente comprovada, conforme entendimento desta Corte de Contas (Decisão 168/2002-TCU-2ª Câmara, Acórdãos 1.165/2004-TCU, 2.128/2006-TCU, 521/2007-TCU, todos da 1ª Câmara, Acórdãos 1.317/2003-TCU, 22/2004-TCU, 1.103/2005, todos da 2ª Câmara, e Súmula TCU 107) .
	
Ofício 2809/2017-TCU/Sefip, de 12/6/2017 (peça 14) 
Interessado: João Bosco Meira (CPF: XXX.909.134-XX) 
Inconsistências: 
a) Averbação de tempo de serviço obtido por meio de justificação judicial (6 anos, 6 meses e 2 dias) , insuficientemente comprovada, conforme entendimento desta Corte de Contas (Decisão 168/2002-TCU-2ª Câmara, Acórdãos 1.165/2004-TCU, 2.128/2006-TCU, 521/2007-TCU, todos da 1ª Câmara, Acórdãos 1.317/2003-TCU, 22/2004-TCU, 1.103/2005, todos da 2ª Câmara, e Súmula TCU 107) ;
b)  Recebimento de parcela (R$ 2.393,90) em desacordo com o entendimento do TCU, delineado no Acórdão 2161/2005-TCU-Plenário, por se tratar de erro na execução da sentença que determinou o pagamento relativo a rubricas judiciais (hora extra, URV - 3,17%, 28,86%, planos econômicos etc.) , as quais devem ser absorvidas pelas novas estruturas remuneratórias implantadas (ou mesmo por reajuste geral) após o provimento jurisdicional (Acórdãos 2.161/2005, 269/2012 e 3.624/201 do Plenário, 3.775/2011, 7.837/2013, 2.278/2014 2.511/2014, 3.200/2014 e 3.551/2014 da 1ª Câmara e 4.057/2013, 2.062/2014 e 2.594/2014 da 2ª Câmara, entre outros) . Segundo essa jurisprudência, é indevida a continuidade ad aeternum dessas vantagens. Em respeito à irredutibilidade remuneratória, o pagamento deve continuar tão somente até o momento em que os reajustes posteriores se igualarem ao valor da (s) rubrica (s) .
	
Ofício 2810/2017-TCU/Sefip, de 12/6/2017 (peça 15) 
Interessado: Marcos Antônio Soares Porto (CPF: XXX.888.864-XX) I
Inconsistência: Averbação de tempo de serviço obtido por meio de justificação judicial (7 anos, 5 meses e 7 dias) , insuficientemente comprovada, conforme entendimento desta Corte de Contas (Decisão 168/2002-TCU-2ª Câmara, Acórdãos 1.165/2004-TCU, 2.128/2006-TCU, 521/2007-TCU, todos da 1ª Câmara, Acórdãos 1.317/2003-TCU, 22/2004-TCU, 1.103/2005, todos da 2ª Câmara, e Súmula TCU 107) .
Ofício 2811/2017-TCU/Sefip, de 12/6/2017 (peça 16) 
Interessada: Maria Antonieta Pereira Almeida (CPF: XXX.281.864-XX) 
Inconsistência: Averbação de tempo de serviço obtido por meio de justificação judicial (4 anos e 8 meses) , insuficientemente comprovada, conforme entendimento desta Corte de Contas (Decisão 168/2002-TCU-2ª Câmara, Acórdãos 1.165/2004-TCU, 2.128/2006-TCU, 521/2007-TCU, todos da 1ª Câmara, Acórdãos 1.317/2003-TCU, 22/2004-TCU, 1.103/2005, todos da 2ª Câmara, e Súmula TCU 107) .
Ofício 2812/2017-TCU/Sefip, de 12/6/2017 (peça 17) 
Interessada: Maria de Fátima Soares de Mesquita (CPF: XXX.997.084-XX) 
Inconsistência: Averbação de tempo de serviço obtido por meio de justificação judicial (2 anos, 7 meses e 20 dias) , insuficientemente comprovada, conforme entendimento desta Corte de Contas (Decisão 168/2002-TCU-2ª Câmara, Acórdãos 1.165/2004-TCU, 2.128/2006-TCU, 521/2007-TCU, todos da 1ª Câmara, Acórdãos 1.317/2003-TCU, 22/2004-TCU, 1.103/2005, todos da 2ª Câmara, e Súmula TCU 107) .
Ofício 2813/2017-TCU/Sefip, de 12/6/2017 (peça 18) 
Interessada: Rejane Maria Galdino Gondin (CPF: XXX.118.614-XX) 
Inconsistência: Averbação de tempo de serviço obtido por meio de justificação judicial (2 anos, 9 meses e 5 dias) , insuficientemente comprovada, conforme entendimento desta Corte de Contas (Decisão 168/2002-TCU-2ª Câmara, Acórdãos 1.165/2004-TCU, 2.128/2006-TCU, 521/2007-TCU, todos da 1ª Câmara, Acórdãos 1.317/2003-TCU, 22/2004-TCU, 1.103/2005, todos da 2ª Câmara, e Súmula TCU 107) .
7.	Os interessados tomaram ciência das oitivas, conforme discriminado na tabela abaixo:
	Servidor
	Ciência da oitiva
	Anexo com alegações de defesa

	Carlinda Nunes da Mota Nascimento
	23/6/2017 (peça 31) 
	Peça 35

	João Bosco Meira
	5/7/2017 (peça 37) 
	Embora ciente, não apresentou alegações de defesa

	Marcos Antônio Soares Porto
	23/6/2017 (peça 27) 
	Peça 36

	Maria Antonieta Pereira Almeida
	22/6/2017 (peça 33) 
	Peças 21 e 28

	Maria de Fátima Soares de Mesquita
	23/6/2017 (peça 30) 
	Peças 19, 20 e 29

	Rejane Maria Galdino Gondin
	26/6/2017 (peça 32) 
	Peça 34

EXAME TÉCNICO
a) Tempo Insalubre 
a.1) Resposta às oitivas 
a.1.1) Atos de Carlinda Nunes da Mota Nascimento e Rejane Maria Galdino Gondin
8. Em resposta à oitiva, as Sras. Carlinda Nunes da Mota Nascimento e Rejane Maria Galdino Gondin encaminharam cópia do Mandado de Segurança 2002.82.00.0994-0,  no qual o juízo federal determinou ao Gerente Executivo do Instituto Nacional do Seguro Social (INSS) a expedição de certidão de tempo de serviço referente à averbação de tempo insalubre, exercido como celetista, nos termos requeridos, e ao Coordenador Regional da Fundação Nacional de Saúde (FNS) a averbação das certidões, com os acréscimos da legislação específica (peças 34 e 35) . 
9. No caso da Sra. Carlinda Nunes da Mota averbou-se o período de tempo insalubre compreendido entre 26/12/1973 a 11/12/1990 (peça 35, p. 10) e a Sra. Rejane Maria Galdino Gondin averbou o período de 7/2/1977 a 11/12/1990 (peça 34, p. 12) .
a.1.2) Maria de Fátima Soares de Mesquita 
10.	 Em resposta à oitiva, a Sra. Maria de Fátima Soares de Mesquita encaminhou cópia do Mandado de Segurança 2002.82.00.6546-0, que embasou a averbação de período insalubre, exercido como celetista, compreendido entre 17/10/1977 a 11/12/1990 (peça 19, p. 4-5 e 29, p. 5-6) .
a.1.3) João Bosco Vieira
11. No mapa de tempo de serviço do servidor João Bosco Vieira, verifica-se a averbação de tempo insalubre com base no Mandado de Segurança 2003.82.01.001453-5, referente ao período de 11/9/1974 a 11/12/1990 (peça 11, p. 90-108) .
a.1.4) Marcos Antônio Soares Porto 
12.	 O Sr. Marcos Antônio Soares Porto, por meio de seus advogados, informou que o tempo de justificação judicial se refere à atividade insalubre, exercida como celetista, sendo averbado com base no Mandado de Segurança 988587-4. O tempo averbado refere-se aos períodos de 2/5/1972 a 1/7/1973, exercido na Fundação Nacional do Índio (FUNAI) e 9/7/1973 a 11/12/1990, exercido na Fundação Nacional de Saúde (FNS) (peça 36, p. 32 e 43) 
a.2) Tempo Insalubre
13.	 Verificou-se nos atos deste processo a averbação de tempo de serviço obtido por justificação judicial, referente à atividade insalubre, conforme descrito no quadro abaixo:
	Servidor
	Tempo por justificação Judicial
	Cargo
	Períodos averbados

	Carlinda Nunes da Mota Nascimento
	3 anos, 4 meses e 17 dias
	Auxiliar de enfermagem
	26/12/1973 a 11/12/1990 (peça 35, p.10) 

	João Bosco Meira
	6 anos, 6 meses e 2 dias
	Médico
	11/9/1974 a 11/12/1990
 (peça 11, p. 91) 

	Marcos Antônio Soares Porto
	7 anos, 5 meses e 7 dias
	Sanitarista
	2/5/1972 a 1/7/1973 e 9/7/1973 a 11/12/1990 
 (peças 36, p. 32 e 43) 

	Maria de Fátima Soares de Mesquita
	2 anos, 7 meses e 20 dias
	Técnico de laboratório
	17/10/1977 a 11/12/1990 (peças 19, p. 4-5, e 29, p. 5-6) 

	Rejane Maria Galdino Gondin
	2 anos, 9 meses e 5 dias
	Auxiliar de Enfermagem
	7/2/1977 a 11/12/1990 
 (peça 34, p. 12) 

14. Na ocorrência de períodos de tempo relativos à contagem ponderada decorrente do exercício de atividade insalubre, as rotinas incluem a verificação do atendimento dos requisitos estabelecidos no Acórdão 2008/2006-TCU-Plenário, Ministro-Relator Walton Alencar Rodrigues. Constatado o não atendimento, tais períodos são automaticamente excluídos da contagem do tempo. Transcrevemos o Sumário do Acórdão 2008/2006-TCU-Plenário:
Sumário: Consulta. Pessoal. Contagem de tempo de serviço para concessão de aposentadoria estatutária com o aproveitamento de tempo especial prestado sob condições insalubres, perigosas ou penosas. 
O servidor público que exerceu, como celetista, no serviço público, atividades insalubres, penosas ou perigosas, no período anterior à vigência da Lei 8.112/90 tem direito à contagem especial de tempo de serviço para efeito de aposentadoria; todavia, para o período posterior ao advento da Lei 8.112/90, é necessária a regulamentação do art. 40, § 4º, da Constituição Federal, que definirá os critérios e requisitos para a respectiva aposentadoria. (grifo nosso) 
15.	 Ademais, esta Corte de Contas, a partir da prolação do Acórdão 911/2014-TCU-Plenário, Ministro-Relator Benjamin Zymler, passou a entender que a contagem especial de tempo prestado em condições insalubres, penosas e perigosas para servidores ocupantes de cargos de natureza estritamente administrativa, além de observar os parâmetros definidos no Acórdão 2008/2006-TCU-Plenário, Ministro-Relator Walton Alencar Rodrigues, somente poderá ocorrer se efetivamente demonstrada a existência de risco ou de agentes nocivos à saúde no local de trabalho, devidamente atestado por laudo pericial.
16.	 Observa-se que os interessados não ocupam cargos administrativos e sim cargos relativos a profissionais da saúde. Com base nos documentos apresentados, observa-se que os tempos registrados nos atos de aposentadoria como obtido por meio de justificação judicial, na verdade, referem-se à contagem ponderada decorrente do exercício de atividade insalubre, averbados com base em decisões judiciais. 
17.	 Os interessados computaram tempos de serviço insalubre, exercidos no serviço público como celetistas, referentes a período anteriores à vigência da Lei 8.112/1990 de acordo com o estabelecido no Acórdão 2008/2006-TCU-Plenário, Ministro-Relator Walton Alencar Rodrigues. Assim, entende-se que não existe irregularidade quanto à averbação dos tempos insalubres pelos ex-servidores Carlinda Nunes da Mota Nascimento, João Bosco Meira, Marcos Antônio Soares Porto, Maria de Fátima Soares de Mesquita e Rejane Maria Galdino Gondin, ex-servidores da Superintendência Estadual da Funasa no Estado da Paraíba.
b) Ato de Maria Antonieta Pereira Almeida
b.1) resposta à oitiva 
18.	 Em resposta à oitiva, a Sra. Maria Antonieta Pereira Almeida informou que a averbação do tempo especial decorreu de decisão judicial, proferida há mais de 20 anos, não havendo ilegalidade na aposentadoria (peças 21 e 28) .
19.	 A interessada encaminhou cópia dos seguintes documentos:
a) decisão judicial, referente à reclamação trabalhista 2440/1989, na qual a interessada solicitava a averbação de tempo de cartório referente ao período de janeiro de 1963 a agosto de 1967. Alegou que durante o mencionado período laborou no Cartório Imobiliário sem qualquer nomeação, quer de Estado, ou mesmo a título “ad hoc” através de portaria assinada pelo Juiz de Comarca, portanto, destituída de quaisquer documentos comprobatórios. O Juiz homologou por sentença o pedido da interessada, para que se produzisse os efeitos jurídicos do pedido de justificação judicial, sem entrar no mérito (peça 28, p. 3-51 e p. 63-93) 
b) Certidão, de 1/11/1989, do Cartório do 1º Ofício do Registro Geral de Imóveis, de Títulos e Documentos e do Protesto de Letras, da Comarca de Itabaiana, do Estado da Paraíba, certificando que a interessada trabalhou no cartório no período de janeiro de 1963 a agosto de 1967 (peça 28, p. 8) ; e
c) processo de aposentadoria da interessada, contendo no mapa de tempo de serviço, a averbação do tempo de cartório, obtido por justificação judicial, referente ao período de 1/1/1963 a 31/8/1967, totalizando 1700 dias, ou 4 anos e 8 meses (peça 28, p. 59-62) .
20.	 A Superintendência Estadual da Funasa no Estado da Paraíba encaminhou cópia do processo de aposentadoria da Sra. Maria Antonieta Pereira Almeida, cujos principais documentos já elencamos acima (peças 8 e 11, p. 4-51) . 
b.2) tempo de cartório
21.	 A servidora Maria Antonieta Pereira Almeida aposentou-se, em 22/10/1993, com proventos integrais, com tempo total para a aposentadoria de 33 anos, 3 meses e 23 dias. Na ocasião, averbou-se 4 anos e 8 meses de tempo de serviço prestado em cartório, referente ao período de 1/1/1963 a 31/8/1967, obtido por justificação judicial. 
22.	 Não há nos autos elementos que evidenciem que a interessada tentou obter junto ao INSS a respectiva certidão de tempo de serviço ou ainda que tenha buscado localizar eventuais recolhimentos de contribuição previdenciária alusivos ao período averbado. Ademais, vale lembrar que, nos termos do art. 866, parágrafo único, do CPC, o juiz, na ação de justificação judicial, não se pronuncia sobre o mérito da prova, limitando-se a verificar se foram observadas as formalidades legais.
23.	 Em situações análogas, esta Corte de Contas tem considerado ilegais os atos com utilização de tempo de serviço obtido mediante justificação judicial, em razão da ausência de início de prova material por escrito e da respectiva certidão emitida pelos órgãos próprios (Acórdão 1165/2004-TCU-Primeira Câmara, Ministro-Relator Guilherme Palmeira, 2128/2006-TCU-1ª Câmara, Ministro-Relator Guilherme Palmeira e 3484/2009-TCU-1ª Câmara, Ministro-Relator Marcos Bemquerer Costa) .
24.	 Diante do exposto, o ato de aposentadoria da Sra. Maria Antonieta Pereira Almeida está ilegal. Excluindo-se o tempo de cartório, a servidora possui 28 anos, 7 meses e 23 dias de tempo total para a aposentadoria. Desta forma, a aposentadoria poderá prosperar com proventos proporcionais a 28/30 avos, com base no artigo 40, inciso III, alínea “c”, da Constituição Federal/1988 (redação original) . 
b.3) Decadência Administrativa 
25. Quanto à alegação da interessada de que já decorreu muito tempo desde a concessão da aposentadoria, esta Corte de Contas, no tocante à decadência, prevista no art. 54 da Lei 9.784/1999, entende que o referido dispositivo legal, ao ser aplicado aos atos de aposentadoria e pensão, conta seu prazo decadencial somente a partir do respectivo registro pelo Tribunal de Contas da União, visto que, em se tratando de ato complexo, só é aperfeiçoado quando de seu registro pelo TCU. Portanto, o prazo decadencial não pode ser contado a partir da concessão administrativa, mas sim a partir do exame pelo TCU. Esse é o teor da Súmula TCU 278/2012, a seguir transcrita: 
SÚMULA 278/2012: Os atos de aposentadoria, reforma e pensão têm natureza jurídica de atos complexos, razão pela qual os prazos decadenciais a que se referem o § 2º do art. 260 do Regimento Interno e o art. 54 da Lei nº 9.784/99 começam a fluir a partir do momento em que se aperfeiçoam com a decisão do TCU que os considera legais ou ilegais, respectivamente. 
26.	 Assim, o prazo decadencial começará a contar a partir da decisão do TCU que considerar legal ou ilegal os atos de aposentadoria em exame. 
c) Hora-extra (ato de João Bosco Vieira) 
27. O servidor João Bosco Vieira recebe rubrica referente à decisão judicial no valor de R$2.393,90 (peças 38 e 39) . Tal rubrica decorre do Processo Judicial 0001033-48.2004.4.05.8200, no qual, em grau de recurso, por unanimidade, deu-se parcial provimento à apelação, para reconhecer o direito da parte postulante à reincorporação da "gratificação de horas extras", transformando-a em diferença individual nominalmente identificada, na forma do §3º do artigo 49 da Lei 8.270/1991 (peça 11, p. 109-311) .
28.	 Em relação à vantagem hora-extra, o Tribunal já pacificou sua jurisprudência em 13/12/94, por meio da Decisão 759/1994-TCU-Plenário, de relatoria do ministro Iram Saraiva, que aprovou o Enunciado da Súmula TCU 241 nos seguintes termos:
As vantagens e gratificações incompatíveis com o Regime Jurídico Único, instituído pela Lei nº 8.112, de 11-12-90, não se incorporam aos proventos nem à remuneração de servidor cujo emprego, regido até então pela legislação trabalhista, foi transformado em cargo público por força do art. 243 do citado diploma legal.
29.	 Logo, o pagamento de forma continuada de tal rubrica, mesmo que amparado por decisão judicial, é devido somente a fim de evitar eventual redução salarial após a transposição do cargo do interessado do regime celetista para o estatutário, não se incorporando de forma definitiva à remuneração. Tal parcela deveria ter sido absorvida pelos reajustes e reestruturações da carreira posteriores à transposição.
30.	 O posicionamento do Supremo Tribunal Federal alinha-se ao entendimento desta Corte de Contas, conforme exposto na ementa do julgamento do MS 22.455/DF, transcrita abaixo:
‘EMENTA: Mandado de segurança contra ato imputado ao Presidente do Tribunal de Contas da União. Ato administrativo que determinou a suspensão de pagamento de horas extras incorporadas aos salários dos impetrantes, por decisão do TCU. 2. Entendimento assente no Tribunal de Contas deflui da aplicação de preceitos atinentes à limitação que as normas administrativas impõem à incidência da legislação trabalhista sobre os servidores públicos regidos pela CLT, à época em que tal situação podia configurar-se. 3. Entendimento no sentido de que não é possível a coexistência das vantagens dos dois regimes funcionais. Ao ensejo da transferência do impetrante para o sistema estatutário, ut Lei nº 8.112/90, há de ter o regime próprio desta Lei, ressalvada, tão só, a irredutibilidade dos salários. 4. Mandado de segurança indeferido.’
31.	 Em função da decisão judicial, a Funasa incorporou a rubrica hora-extra, em janeiro de 2012, aos proventos do interessado no valor de R$ 1.133,50 (peça 11, p. 304) . No entanto, em vez da rubrica ser transformada em valor nominal e ser absorvida em função dos reajustes subsequentes ocorridos, o valor da rubrica aumentou para R$ 2.393,90 (peças 38 e 39) .
32.	 Diante do exposto, está ilegal o ato do Sr. João Bosco Meira, em razão do recebimento de parcela (R$ 2.393,90) , referente à hora-extra, em desacordo com o entendimento do TCU, delineado no Acórdão 2161/2005-TCU-Plenário, Ministro-Relator Walton Alencar Rodrigues, por se tratar de erro na execução da sentença que determinou o pagamento relativo a rubricas judiciais, as quais devem ser absorvidas pelas novas estruturas remuneratórias implantadas (ou mesmo por reajuste geral) após o provimento jurisdicional.
CONCLUSÃO
33.	 Em razão do exposto e tendo em vista as análises realizadas nos atos de concessão de aposentadoria de Carlinda Nunes da Mota Nascimento, Marcos Antônio Soares Porto, Maria de Fátima Soares de Mesquita e Rejane Maria Galdino Gondin, esta Unidade Técnica considera que os atos em tela podem receber a chancela de legalidade e o registro por esta Egrégia Corte, uma vez que os tempos averbados como justificação judicial, referem-se a contagem ponderada de tempo insalubre, averbado de acordo com os parâmetros definidos no Acórdão 2008/2006-TCU-Plenário, Ministro-Relator Walton Alencar Rodrigues.
34.	 O ato de aposentadoria de Maria Antonieta Pereira Almeida está ilegal, em razão da averbação de tempo de cartório com base somente em justificação judicial, sem a respectiva certidão de tempo de serviço emitida pelo INSS e sem comprovação do recolhimento das contribuições previdenciárias referentes ao período averbado.
35.	 O ato de aposentadoria do Sr. João Bosco Meira deverá ser apreciado pela ilegalidade, em razão do recebimento de parcela (R$ 2.393,90) , referente à hora-extra, em desacordo com o entendimento do TCU, delineado no Acórdão 2161/2005-TCU-Plenário, Ministro-Relator Walton Alencar Rodrigues, por se tratar de erro na execução da sentença que determinou o pagamento relativo a rubricas judiciais, as quais devem ser absorvidas pelas novas estruturas remuneratórias implantadas (ou mesmo por reajuste geral) após o provimento jurisdicional.
PROPOSTA DE ENCAMINHAMENTO
36.	 Ante o exposto, conforme o preceituado no artigo 71, inciso III, da Constituição Federal de 1.988; c/c os artigos. 1º, inciso V, e 39, inciso II, da Lei nº 8.443/1992, c/c os artigos 1º, inciso VIII, 260, §§ 1º e 4º, do Regimento Interno/TCU, e tomando por base as informações prestadas pelo órgão de controle interno e as verificações feitas pela unidade técnica, na forma prevista no artigo 260, caput, do referido Regimento, propõe-se: 
a) considerar legais e conceder o registro dos atos de aposentadoria de Carlinda Nunes da Mota Nascimento (CPF XXX.068.404-XX) , Marcos Antônio Soares Porto (CPF XXX.888.864-XX) , Maria de Fátima Soares de Mesquita (CPF XXX.997.084-XX) e Rejane Maria Galdino Gondin (CPF XXX.118.614-XX) ;
b) considerar ilegais e negar o registro dos atos de concessão de aposentadoria de João Bosco Meira (CPF XXX.909.134-XX) e Maria Antonieta Pereira Almeida (CPF XXX.281.864-XX) ;
c) dispensar o ressarcimento das quantias indevidamente recebidas de boa-fé, nos termos da Súmula TCU n. 106;
d) determinar à Superintendência Estadual da Funasa no Estado da Paraíba que adote medidas para:
d.1) no prazo de quinze dias, fazer cessar os pagamentos decorrentes dos atos impugnados por esta Corte de Contas, sob pena de responsabilidade solidária da autoridade administrativa omissa, nos termos do art. 262 do Regimento Interno/TCU;
d.2) esclarecer à Sra. Maria Antonieta Pereira Almeida, que a aposentadoria poderá prosperar com proventos proporcionais a 28/30 avos, com base no artigo 40, inciso III, alínea “c”, da Constituição Federal/1988 (redação original) ;
d.3) no prazo de trinta dias, emitir novos atos, livres da irregularidade apontada, e os submeta ao TCU pelo Sistema e-Pessoal, nos termos dos arts. 262, § 2º, do Regimento Interno desta Corte e 19, § 3º, da Instrução Normativa TCU 78/2018;
d.4) dar ciência, no prazo de 15 (quinze) dias, do inteiro teor desta deliberação aos interessados, alertando-os de que o efeito suspensivo proveniente da interposição de eventuais recursos junto ao TCU não os exime da devolução dos valores percebidos indevidamente após a respectiva notificação, caso esses não sejam providos; e
d.5) encaminhar ao Tribunal, no prazo de 30 (trinta) dias contados da ciência da decisão, documento apto a comprovar que os interessados tomaram conhecimento do acórdão.
O Ministério Público, representado nos autos pelo Procurador Dr. Júlio Marcelo de Oliveira, manifestou-se de acordo com a proposição da unidade técnica (peça 49) . 
É o Relatório.

Arthur Henrique de Pontes Regis (OAB/DF 27.251) e outros.

Procurador Júlio Marcelo de Oliveira.

APOSENTADORIA. AVERBAÇÃO DE TEMPO DE CARTÓRIO COM BASE EM JUSTIFICAÇÃO JUDICIAL, SEM A RESPECTIVA CERTIDÃO DE TEMPO DE SERVIÇO EMITIDA PELO INSS E SEM COMPROVAÇÃO DO RECOLHIMENTO DAS CONTRIBUIÇÕES PREVIDENCIÁRIAS REFERENTES AO PERÍODO CONSIDERADO. INCORPORAÇÃO DE HORA EXTRA CONCEDIDA SOB A ÉGIDE DO REGIME CELETISTA, COM FUNDAMENTO EM DECISÃO JUDICIAL. VANTAGEM INCOMPATÍVEL COM O REGIME JURÍDICO ESTATUÁRIO. LEGALIDADE DE QUATRO ATOS. ILEGALIDADE DE UM ATO. DETERMINAÇÕES.

APOSENTADORIA (APOS)

Secretaria de Fiscalização de Pessoal (Sefip).

Em análise, atos de concessão de aposentadoria emitidos pela Superintendência Estadual da Funasa no Estado da Paraíba em favor de diversos interessados.
A Sefip, na instrução de peça 47, propõe que as concessões de aposentadoria emitidas em favor dos ex-servidores Maria Antonieta Pereira Almeida e João Bosco Meira sejam consideradas ilegais. No caso da Sra. Maria Antonieta, a proposta de ilegalidade está fundamentada na averbação de 4 anos e 8 meses, referentes a período laborado em “cartório imobiliário” sem comprovação de recolhimento de contribuições previdenciárias ao INSS. Quanto ao ato emitido em favor do Sr. João Bosco, o motivo ensejador da irregularidade se refere à percepção, nos proventos, de parcela decorrente de hora-extra judicial, concedida sob a égide do regime celetista, vantagem esta incompatível com o regime jurídico estatuário. Quanto aos demais atos, a unidade técnica propõe considera-los legais.
O MPTCU, na manifestação de peça 49, retificou as conclusões formuladas pela Sefip.
-II-
No mérito, com exceção dos atos emitidos em favor dos ex-servidores Marcos Antônio Soares Porto e João Bosco Meira, registro minha concordância com a proposta formulada pela unidade técnica, aquiescida pela manifestação do MPTCU, razão pela qual acolho os pareceres precedentes por seus próprios fundamentos, valendo-me, para tanto, da técnica da motivação per relationem, sem prejuízo de tecer os comentários a seguir.
De início, destaco que os atos emitidos em favor dos inativos Carlinda Nunes da Mota Nascimento (auxiliar de enfermagem) , Rejane Maria Galdino Gondin (auxiliar de enfermagem) , Maria de Fátima Soares de Mesquita (técnico de laboratório) , João Bosco Meira (médico) e Marcos Antônio Soares Porto (sanitarista) contemplam a averbação de tempos de serviço insalubre, com fundamento em decisões judiciais, exercidos no serviço público como celetistas, referentes a períodos anteriores à vigência da Lei 8.112/1990, de acordo com o estabelecido no Acórdão 2008/2006-TCU-Plenário. Não há, portanto, irregularidade no que diz respeito às referidas averbações.
Consoante observou a unidade técnica, o ato emitido em favor da ex-servidora Maria Antonieta (agente administrativo) contemplou período laborado em cartório imobiliário, não atestado pelo INSS e sem comprovação de contribuições previdenciárias. Vale mencionar que a referida inativa aposentou-se em 22/10/1993, com proventos integrais e com 33 anos, 3 meses e 23 dias averbados, dos quais, 4 anos e 8 meses se referem a serviço prestado em cartório, obtido por justificação judicial, no período de 1/1/1963 a 31/8/1967. Sobre tal situação, observo que nos termos do art. 866, parágrafo único, do Código de Processo Civil, o juiz, na ação de justificação judicial, não se pronuncia sobre o mérito da prova, limitando-se a verificar se foram observadas as formalidades legais. 
6.1.	Para casos como esse, o TCU tem considerado ilegais os atos com utilização de tempo de serviço obtido mediante justificação judicial, em razão da ausência de início de prova material por escrito e da respectiva certidão emitida pelos órgãos próprios. Nesse sentido, entre outros, os Acórdão 1165/2004-TCU-Primeira Câmara, 2.128/2006-TCU-1ª Câmara, 3484/2009-TCU-1ª Câmara. Portanto, o ato em questão não reúne condições para receber a chancela da legalidade. 
6.2.	Ao excluir o tempo inquinado, a servidora mantém 28 anos, 7 meses e 23 dias de tempo total para a aposentadoria. Com isso, a aposentadoria poderá prosperar com proventos proporcionais a 28/30 avos, com base no artigo 40, inciso III, alínea “c”, da Constituição Federal/1988 (redação original) .
No que diz respeito ao ato emitido em favor de João Bosco Meira, observo que integra os proventos do inativo, parcela referente à hora extra oriunda do regime celetista (incompatível com o regime jurídico único) , decorrente de decisão judicial proferida nos autos do Processo Judicial 0001033-48.2004.4.05.8200, que tramitou no TRF da 5ª Região.
7.1.	Sobre essa questão, observo que, nos termos do Enunciado 241, da Súmula de Jurisprudência do TCU, “as vantagens e gratificações incompatíveis com o Regime Jurídico Único, instituído pela Lei 8.112, de 11/12/90, não se incorporam aos proventos nem à remuneração de servidor cujo emprego, regido então pela legislação trabalhista, foi transformado em cargo público por força do art. 243 do citado diploma legal”. Portanto, o pagamento da sobredita parcela decorrente da hora extra, não encontra resguardo na jurisprudência desta Corte de Contas.
7.2.	Quanto à possível alegação de ofensa ao princípio da coisa julgada, que em tese ampararia a continuidade do pagamento da parcela de hora extra oriunda do regime da CLT, entendo que tal argumentação não prospera à luz da jurisprudência pátria atual. Nesse sentido, ensina o saudoso Ministro Teori Zavascki que se determinada decisão de mérito afirmou que uma relação jurídica existe ou que tem certo conteúdo, é porque supôs a existência de determinado comando normativo (norma jurídica) e de determinada situação de fato (suporte fático de incidência) ; se afirmou que determinada relação jurídica não existe, supôs a inexistência ou do comando normativo ou da situação de fato afirmada pelo litigante interessado. Nesse contexto, a alteração de qualquer desses elementos compromete o silogismo original da sentença porque estará alterado o silogismo do fenômeno de incidência por ela apreciado: a relação jurídica que antes existia deixou de existir e vice-versa.[footnoteRef:2]  [2:  ZAVASCKI, Teori Albino. Eficácia das sentenças na jurisdição constitucional. 4. ed., rev., atual. e ampl. São Paulo: Revista dos Tribunais, 2017. p. 105.] 
7.3.	Daí afirmar-se que a força do comando sentencial tem uma condição implícita, a da cláusula rebus sic stantibus, e significa que ela atua enquanto se mantiverem íntegras as situações de fato e de direito existentes quando da prolação da sentença.
7.4.	Alterada a situação de fato (muda o suporte fático, mantendo-se o estado da norma) ou de direito (muda o estado da norma, mantendo-se o estado de fato) , ou dos dois, a sentença deixa de ter a força de lei entre as partes, que até então mantinha. No caso concreto em análise, a decisão judicial proferida nos autos do Processo Judicial 0001033-48.2004.4.05.8200, que tramitou no TRF da 5ª Região garantia uma vantagem do regime celetista. Assim, a partir da alteração do regime jurídico da CLT para o dado pela Lei 8.112/1990, com o qual a referida vantagem não é compatível já que não há direito adquirido a regime jurídico, alterou-se o suporte fático e o estado da norma, restando alterado o silogismo original da sentença.
7.5.	Nessa senda, observo que tal entendimento já foi acolhido pelo STF no regime de repercussão geral no Recurso Extraordinário 596.663, cuja decisão restou assim ementada:
“CONSTITUCIONAL. PROCESSUAL CIVIL. SENTENÇA AFIRMANDO DIREITO À DIFERENÇA DE PERCENTUAL REMUNERATÓRIO, INCLUSIVE PARA O FUTURO. RELAÇÃO JURÍDICA DE TRATO CONTINUADO. EFICÁCIA TEMPORAL. CLÁUSULA REBUS SIC STANTIBUS. SUPERVENIENTE INCORPORAÇÃO DEFINITIVA NOS VENCIMENTOS POR FORÇA DE DISSÍDIO COLETIVO. EXAURIMENTO DA EFICÁCIA DA SENTENÇA.
1. A força vinculativa das sentenças sobre relações jurídicas de trato continuado atua rebus sic stantibus: sua eficácia permanece enquanto se mantiverem inalterados os pressupostos fáticos e jurídicos adotados para o juízo de certeza estabelecido pelo provimento sentencial. A superveniente alteração de qualquer desses pressupostos (a) determina a imediata cessação da eficácia executiva do julgado, independentemente de ação rescisória ou, salvo em estritas hipóteses previstas em lei, de ação revisional, razão pela qual (b) a matéria pode ser alegada como matéria de defesa em impugnação ou em embargos do executado. (destaque acrescido) 
7.6.	Do julgado acima transcrito, resta claro que a Suprema Corte já pacificou o entendimento segundo o qual, havendo alteração nos pressupostos de fato que fundamentaram a decisão, ainda que transitada em julgado, cessa de imediato a sua eficácia executiva, independentemente de ação rescisória. Diante de tal entendimento, entendo que a situação fática que deu ensejo aos pagamentos decorrentes da hora extra há muito tempo foram modificadas, razão pela qual, a parcela deve ser excluída dos proventos do inativo. 
7.7.	Observo, contudo, que, por ocasião da vigência do ato em análise (peça 41) , ocorrida a partir de 5/11/2003, a parcela inquinada não constou dos proventos do Sr. João Bosco Meira, passando a integrar os proventos do inativo a partir de setembro de 2011. Nesse caso, aplica-se o disposto no art. 6º, § 2º da Resolução TCU 206/2007, in verbis:
Art. 6º, § 2º Os atos que estiverem dando ensejo, no momento de sua apreciação de mérito, a pagamentos irregulares, mas que não apresentem inconsistência ou irregularidade em sua versão submetida ao exame do Tribunal, serão considerados legais, para fins de registro, com determinação ao órgão ou à entidade de origem para que, no prazo de 15 (quinze) dias, adote as medidas cabíveis com vistas à regularização dos pagamentos indevidos constatados na ficha financeira do interessado.
7.8.	Cabe, portanto, apreciar o ato emitido em favor de João Bosco Meira pela legalidade, determinando à Superintendência Estadual da Funasa no Estado da Paraíba que exclua dos proventos do inativo a parcela decorrente de hora extra, oriunda do regime celetista.
Por fim, quanto ao ato emitido em favor de Marcos Antônio Soares Porto, observo que o referido servidor percebe parcela de quintos cumulada com a vantagem denominada opção. Diante de tal fato e considerando o novo entendimento firmado pelo TCU a partir da prolação do Acórdão 2988/2018-TCU-Plenário no sentido de que, os servidores que tenham satisfeito os pressupostos temporais estabelecidos no art. 193 da Lei 8.112/1990 e os requisitos para aposentadoria até 18/1/1995, podem acrescer aos proventos de inatividade, deferidos com base na remuneração do cargo efetivo, o valor da função de confiança, paga pelo valor integral, ou a vantagem dos quintos/décimos/VPNI, de forma não cumulativa, em razão da vedação contida no § 2º do próprio art. 193 da Lei 8.112/1990, reputo necessário destacar o referido ato do presente processo, afim de que o interessado seja ouvido em sede de oitiva sobre o mencionado entendimento, já que o ato respectivo deu entrada no TCU em 29/1/2008, devendo a Sefip reanalisar o feito à luz do novo entendimento.
Ante o exposto, VOTO para que seja adotada a minuta de acórdão que ora trago ao exame deste Colegiado.
TCU, Sala das Sessões Ministro Luciano Brandão Alves de Souza, em 19 de março de 2019.
Ministro VITAL DO RÊGO 
Relator